臺灣高雄地方法院民事判決　　　　　　　94年度訴字第1900號
原　　　告　國泰人壽保險股份有限公司
法定代理人　丙○○
訴訟代理人　庚○○
　　　　　　乙○○
被　　　告　甲○○
　　　　　　丁○○
　　　　　　己○○
　　　　　　戊○○
上三人共同
訴訟代理人　歐淑真
當事人間損害賠償事件，本院於民國94年11月24日言詞辯論終結
，判決如下：
  主  文
被告應連帶給付原告新台幣壹佰陸拾肆萬柒仟肆佰元，及自民國
九十四年十月二十一日起至清償日止，均按年利率百分之五計算
之利息。
訴訟費用由被告連帶負擔。
本判決第一項於原告以新台幣伍拾伍萬元供擔保後得假執行。
  事實及理由
一、按訴狀送達後，原告不得將原訴變更或追加他訴，但擴張應
    受判決事項之聲明者，不在此限，民事訴訟法第255 條第1
    項第2 款分別定有明文。原告起訴時聲明請求被告應連帶給
    付新台幣（下同）1,486,600 元，嗣於本院審理時，擴張請
    求被告應連帶給付1,647,400 元（其中9,600 元部分係於94
    年10月20日言詞辯論期日以言詞追加請求，見本院卷第59頁
    ），依上開法條規定，原告所為之訴之變更，自應予准許。
二、原告主張：被告甲○○於民國85年6 月3 日向原告投保「國
    泰美滿人生202 終生壽險」，投保金額為100 萬元，並附加
    防癌健康保險。詎被告甲○○為詐領系爭保險金，竟與已罹
    患口腔癌之訴外人蔡義芳基於為自己不法所有之犯意聯絡，
    由蔡義芳假冒被告甲○○名義分別至高雄醫學大學附設中和
    紀念醫院（下稱高醫）、高雄市立婦幼綜合醫院（下稱婦幼
    醫院）及林進興醫院就醫，使看診醫師誤信蔡義芳為被告甲○○本人，因而開立被告甲○○罹患口腔癌之不實診斷證明
    書予蔡義芳，被告甲○○於取得上開三家醫院所開立之不實
    之診斷證明書後，即持以向原告申請理賠，原告因此陷於錯
    誤而准予理賠醫療保險金1,647,400 元予被告甲○○。被告
    甲○○與蔡義芳上開所為均已觸犯刑法第339 條第1 項之詐
    欺罪，而經臺灣高雄地方法院檢察署檢察官於93年12月24日
    以93年度偵字第20516 號起訴在案，其二人共同向原告詐領
    醫療保險金，致原告受有損害，依法即應對原告負連帶賠償
    責任，又蔡義芳已於93年5 月26日死亡，被告丁○○為蔡義
    芳之妻，被告己○○、戊○○為蔡義芳之子女，即應就蔡義
    芳之債務負連帶責任，爰依民法第184 條第1 項前段、第18
    5 條第1 項及繼承之法律關係，聲明請求被告連帶給付原告
    1,647,400 元，及自94年10月12日準備書狀繕本送達被告之
    翌日（即94年10月21日）起至清償日止，按年利率5%計算之
    利息，並陳明願供擔保請准宣告假執行等語。
三、被告之答辯：
  (一)被告甲○○以：其與蔡義芳為朋友關係，因蔡義芳罹患口腔
    癌，健保卡復因未繳納保險費而無法使用，其遂將健保卡借
    給蔡義芳使用，其後，即以請領保險金及上班證明為由，要
    求蔡義芳向所就診之高醫、婦幼醫院及林進興醫院申請診斷
    證明書，並持蔡義芳所申請診斷證明書向原告請領保險金，
    共計領得保險金1,647,400 元，對原告之請求不為爭執，但
    因目前經濟狀況不佳，僅能分期償還等語資為抗辯，並聲明
    ：駁回原告之訴。
  (二)被告丁○○、己○○、戊○○則以：蔡義芳當初係因無力繳
    交健保費，致無法以健保身分就醫，乃向被告甲○○借健保
    卡使用，並非欲與被告甲○○共同詐騙保險金而借用健保卡
    ，且當初被告甲○○僅告以申請診斷證明書係為供上班使用
    ，蔡義芳根本不知被告甲○○持診斷證明書向原告請領保險
    金。況且，被告甲○○領得保險金後，並未給付任何報酬予
    蔡義芳，亦足認蔡義芳並未與被告甲○○共謀詐騙保險金。
    綜上，蔡義芳既無向原告詐騙保險金之行為，則原告向蔡義
    芳之繼承人即被告丁○○、己○○、戊○○請求賠償，即無
    理由，爰聲明駁回原告之訴等語資為抗辯。
四、兩造不爭執之事項：
  (一)被告甲○○曾於85年6 月3 日向原告投保「國泰美滿人生20
    2 終生壽險」，投保金額為100 萬元，並附加防癌健康保險
    。其後，被告甲○○將健保卡借予蔡義芳使用，並於得知蔡
    義芳罹患口腔癌後，請蔡義芳至所就診之高醫、婦幼醫院及
    林進興醫院申請診斷證明書，進而持上開三家醫院所開立記
    載被告甲○○罹患口腔癌住院治療之不實診斷證明書，向原
    告申請保險理賠，原告亦先後給付總計1,647,400 元之保險
    金予被告甲○○，有「國泰美滿人生202 終生壽險」契約條
    款、高雄市農會94年9 月28日高市農信（右）字第09400016
    39號函所檢送之被告甲○○帳戶交易明細資料各1 份、保險
    理賠申請書3 份、診斷證明書5 份為證。
  (二)蔡義芳已於93年5 月26日死亡，被告歐美珠為蔡義芳之配偶
    ，被告己○○、戊○○為蔡義芳之子女，均未向法院為拋棄
    繼承之表示，蔡義芳之遺產即應由被告三人共同繼承，有戶
    籍謄本、繼承系統表為證，且經本院查核屬實。
  (三)被告甲○○本身並未罹患口腔癌。
五、本件之爭點為：蔡義芳就被告甲○○持不實之診斷證明書向
    原告申請保險理賠之行為，是否應負共同侵權行為責任？茲
    分述本院之判斷如下：
  (一)被告甲○○係持如附表所示之診斷證明書向原告申請保險理
    賠一節，為兩造所不爭執，且有保險理賠申請書3 份及診斷
    證明書5 份附卷可稽，堪信為真實。而附表所示診斷證明書
    均係蔡義芳前往就診或出院時向醫師申請開立一節，亦據被
    告甲○○陳明在卷，並經本院依職權調取本院94年度易字第
    188 號刑事案件卷宗（含偵查卷）所附之病歷資料查核屬實
    。觀之該5 份診斷證明書之內容，均為被告甲○○罹患口腔
    癌而住院進行放射、化學治療，住院期間為8 至25日不等（
    詳如附表所示），則由該5 份診斷證明書上所載患者姓名均
    為被告甲○○之情，參以被告甲○○自陳該5 份診斷證明書
    乃其以請領保險金及作為上班請假證明為由，拜託蔡義芳前
    往申請開立等語，應足認蔡義芳確係為提供被告甲○○使用
    而申請該5 份診斷證明書。蔡義芳既係為提供被告甲○○使
    用而申請該5 份診斷證明書，且係於明知該5 份診斷證明書
    所載被告甲○○罹患口腔癌住院為不實之情形下，仍申請之
    ，並進而提供被告甲○○使用，則蔡義芳對於收受該5 份不
    實之診斷證明書之人，有可能因該診斷證明書內容之記載，
    認為被告甲○○確實已罹患口腔癌，因而給予被告甲○○利
    益，致己身權利受有損害，實已有所預見，惟仍提供不實之
    診斷證明書予被告甲○○使用，則蔡義芳對於收受不實之診
    斷證明書之人權利之受損，實難謂無故意可言。
  (二)被告丁○○、己○○、戊○○雖辯稱：蔡義芳係單純向被告
    甲○○借健保卡使用，且被告甲○○僅向蔡義芳表示診斷證
    明書之用途為供上班使用，蔡義芳不知被告甲○○持之向原
    告請領保險金，故蔡義芳對於原告權利受損無庸負責云云。
    惟觀之附表所示5 份診斷證明書上所載住院期間係8 至25日
    不等，甚至有連續住院長達33日（自91年3 月23日起至同年
    4 月26日止）之情形，於該次連續住院出院後未滿1 個月，
    即再度住院長達25日，出院後1 個月，亦再次住院14日，且
    均係為進行化學、放射治療而住院之情，顯見此名患者所罹
    患之口腔癌病情非輕，經歷此連續數次之化學、放射治療後
    ，依一般情形而言，在外觀上應有明顯可見之改變，則被告
    甲○○如何持此甚易遭識破之診斷證明書作為上班請假證明
    用，自常情而言，已有明顯之可疑之處；另附表所示5 份診
    斷證明書中，除編號1 所示者外，均非於出院時即為申請，
    而係於出院後數日，甚至長達近1 個月後始行申請，亦明顯
    可懷疑並非作為上班請假證明之用，蔡義芳既係於客觀上存
    有上述明顯可議之處之情形下，猶提供附表所示診斷證明書
    予被告甲○○使用，實難謂蔡義芳得據單純僅係借健保卡使
    用及被告甲○○未告以診斷證明書之真正用途而推卸其責，
    是被告丁○○、己○○、戊○○之上開抗辯，尚屬無據。
  (三)按因故意或過失，不法侵害他人之權利者，負損害賠償責任
    ；數人共同不法侵害他人之權利者，連帶負損害賠償責任，
    民法第184條第1項前段、第185條第1項前段分別定有明文。
    原告主張被告甲○○係故意持不實之診斷證明書申請保險理
    賠，原告因而理賠1,647,400 元，權利受有損害等情屬實，
    業如前述，而蔡義芳對於原告權利受損，有故意不法侵害行
    為一節，已如前述，且蔡義芳之提供不實之診斷證明書予被
    告甲○○之行為，與原告權利受有損害間，有相當因果關係
    ，是蔡義芳對於原告所受損害，即應與被告甲○○負共同侵
    權之連帶賠償責任。
六、綜上所述，被告甲○○與蔡義芳對於原告所受損害，應負共
    同侵權行為責任，而蔡義芳已於93年5 月26日死亡，被告歐
    美珠、己○○、戊○○為蔡義芳之繼承人，且均為拋棄其繼
    承權，則蔡義芳對原告所應負之連帶賠償責任，即應由被告
    歐美珠、己○○、戊○○負連帶賠償責任，從而，原告依共
    同侵權行為及繼承之法律關係，請求被告連帶給付1,647,40
    0 元，及自94年10月12日準備書狀繕本送達被告之翌日（即
    94年10月21日）起至清償日止，按年利率5%計算之利息，於
    法即屬有據，應予准許。
七、原告陳明願供擔保，聲請宣告假執行，核無不合，爰酌定相
    當擔保金額准許之。
八、結論：原告之訴為有理由，依民事訴訟法第385條第1項前段
    、第85條第2 項，第390條第2 項，判決如主文。
中　　華　　民　　國　　94　　年　　11　　月　　30　　日
                  民事第五庭法　官　黃悅璇
正本係照原本作成。
如不服本判決，應於送達後20日內，向本院提出上訴狀並表明上
訴理由，如於本判決宣示後送達前提起上訴者，應於判決送達後
10日內補提上訴理由書（須附繕本）。
中　　華　　民　　國　　94　　年　　11　　月　　30　　日
                            書記官　董明惠
附表
┌──┬───────┬────┬──────┬────┬────┐
│編號│醫院名稱      │開立日期│診斷證明書上│申請保險│保險給付│
│    │              │        │所載住院期間│給付日期│金額    │
├──┼───────┼────┼──────┼────┼────┤
│1   │林進興醫院    │91.03.30│91.03.23至  │91.05.06│9600    │
│    │              │        │91.03.30    │        │        │
├──┼───────┼────┼──────┼────┼────┤
│2   │高雄醫學院附設│91.04.29│91.03.30至  │91.05.06│0000000 │
│    │中和紀念醫院  │        │91.04.15    │        │        │
├──┼───────┼────┼──────┼────┼────┤
│3   │高雄市立婦幼綜│91.04.30│91.04.15至  │91.05.06│46200   │
│    │合醫院        │        │91.04.26    │        │        │
├──┼───────┼────┼──────┼────┼────┤
│4   │高雄市立婦幼綜│91.07.16│91.05.24至  │91.07.23│80000   │
│    │合醫院        │        │91.06.17    │        │        │
├──┼───────┼────┼──────┼────┼────┤
│5   │高雄醫學院附設│91.08.05│91.07.16至  │91.09.26│83800   │
│    │中和紀念醫院  │        │91.07.29    │        │        │
└──┴───────┴────┴──────┴────┴────┘
